臺灣板橋地方法院民事判決　　　　　　　 94年度訴字第852號
原　　　告　戊○○
訴訟代理人　何威儀律師
複代　理人　洗武雄
被　　　告　第一商業銀行股份有限公司
法定代理人　庚○○
訴訟代理人　辛○○
被　　　告　合作金庫銀行股份有限公司
法定代理人　丁○
訴訟代理人　丙○○
　　　　　　蔡奇璋
　　　　　　呂禮欽
被　　　告　華南商業銀行股份有限公司
法定代理人　乙○○
訴訟代理人　壬○○
被　　　告　中興紡織廠股份有限公司
法定代理人　甲○○
訴訟代理人　鄧小文
上列當事人間請求第三人異議之訴事件，經本院於民國94年12月
7 日言詞辯論終結，判決如下：
    主      文
原告之訴駁回。
訴訟費用由原告負擔。
    事實及理由
一、程序方面：
（一）按「第三人就執行標的物有足以排除強制執行之權利者，
      得於強制執行程序終結前，向執行法院對債權人提起異議
      之訴。」，強制執行法第15條前段定有明文，此之執行係
      包括終局執行及保全執行，第三人異議之訴之被告須為執
      行債權人或其繼受人，此之所謂債權人於終局執行時係包
      括聲請執行之債權人及有執行名義而已聲明參與分配之債
      權人（強制執行法第34條規定參照），被告第一商業銀行
      股份有限公司（下稱一銀）於民國93年9 月間以訴外人高
      百貨股份有限公司（下稱高公司）因經營不善而無力
      償還貸款為由，向本院民事執行處聲請拍賣抵押物即坐落
      於臺北縣五股鄉○○段185 地號（下或僅以地號稱之）土
      地及其上同段70建號（下或僅以建號稱之）即門牌號碼為
      臺北縣五股鄉○○路39號鋼筋混凝土造房屋之地下層至第
      5 層（下稱系爭房地，如以下分別論及土地及建物，則分
      別以系爭土地、系爭建物稱之）業經本院93年度執字第27
      460 號拍賣抵押權執行事件（下稱相關執行事件）受理，
      又被告中興紡織廠股份有限公司（下稱中興紡織）係以臺
      灣士林地方法院（下稱士林地院）93年度執字第19401 號
      債權憑證為執行名義，向士林地院聲請為清償票款之強制
      執行程序（士林地院93年度執字第14405 號事件受理），
      經士林地院囑託本院為本案執行（本院93年度執助字第21
      72號事件受理）；惟上開房地係因被告合作金庫股份有限
      公司（下稱合庫）93年度執全字第45號假扣押保全執行程
      序事件（下稱相關保全執行事件）查封登記在案，被告華
      南商業銀行股份有限公司（下稱華銀）向士林地院聲請假
      扣押保全執行程序事件（士林地院93年度執全字第257 號
      事件），經士林地院囑託本院執行處執行（本院93年度執
      全字第668 號事件），本院復將此事件併入相關保全執行
      事件處理，因於保全執行程序中，仍得提起第三人異議之
      訴予以救濟，且若僅就本案執行提起第三人異議之訴事後
      如獲得勝訴判決，主張權利之第三人似難進而排除保全執
      行程序之執行，是求訴訟經濟，本件起訴自係合法，先此
      指明。
（二）本件被告中興紡織未於言詞辯論期日到場，核無民事訴訟
      法第386 條各款所列情形，爰依原告聲請，由其一造辯論
      而為判決。
二、原告主張：
（一）緣系爭房地均為訴外人高公司所有，其中第4 層部分及
      第5 層全部未辦理建物所有權第一次登記（即通稱保存登
      記，下分別稱4 樓增建部分及5 樓增建部分，合稱時則稱
      4 、5 樓增建部分），惟訴外人高公司於民國80年5 月
      間向被告一銀貸款，並以系爭房地除4 、5 樓增建部分外
      設定抵押權作為債權之擔保，嗣訴外人高公司因經營不
      善而無力償還貸款，被告一銀遂於93年9 月間向本院民事
      執行處聲請拍賣系爭房地，業經相關執行事件受理中。
（二）經查，系爭建物設定抵押權之範圍並不包含4 、5 樓增建
      部分，訴外人高公司遂於93年10月12日將具有構造上獨
      立性之4 、5 樓增建部分所有權讓與原告，以作為原告替
      訴外人高公司處理債務之酬勞，上開讓與契約並經原告
      與高公司於93年10月12日在臺灣臺北地方法院（下稱臺
      北地院）所屬民間公證人陳幼麟進行公證在案，故原告已
      取得4 、5 樓增建部分之所有權。詎由被告合庫聲請發動
      之相關保全執行事件不察，誤將4 、5 樓增建部分一併於
      93年11月3 日囑託臺北縣新莊地政事務所（下稱新莊地政
      ）查封登記，顯然侵害原告之權利。
（三）4 、5 樓增建部分既為原告所有，則相關保全執行事件查
      封自有錯誤，從而，原告本於所有權依強制執行法第15條
      前段對相關保全執行事件查封之4 、5 樓增建部分自有排
      除強制執行之權利。
（四）另被告一銀為相關執行事件之債權人，被告合庫、華銀均
      為相關保全執行事件之假扣押債權人，被告中興紡織為相
      關執行事件之併案債權人，併予敘明。
（五）是原告聲明：相關執行事件就原告所有系爭建物中4 、5
      樓增建部分所為之強制執行程序，應予撤銷。
三、被告等則以：
（一）被告一銀部分：
  １、按「抵押權之效力，及於抵押物之從物與從權利。」，「
      所有權人原有建築物之外另行增建者，如增建部分與原有
      建築物無任何可資區別之標識存在，而與之作為一體使用
      者，因不具構造上及使用上之獨立性，自不得獨立為物權
      之客體，原有建築物所有權範圍因而擴張，是以原有建築
      物為擔保之抵押權範圍亦因而擴張。」，民法第862 條第
      1 項及最高法院88年臺上字第485 號判決意旨可參。查被
      告一銀向本院聲請拍賣抵押權之標的，除4 、5 樓增建部
      分係未辦理建物第一次所有權登記，依系爭建物外部以觀
      ，4 、5 樓增建部分與系爭建物1 、2 、3 樓係共同使用
      同一門戶出入，且無法判別為不同之建築物，4 、5 樓增
      建部分並不具構造上及使用上之獨立性，與上述判決所指
      之附屬物概念相同，自不得為物權之獨立客體，而應為該
      抵押權效力所及，被告一銀自得就4 、5 樓增建部分主張
      抵押權，聲請強制執行，要無疑義。
  ２、次按不動產物權，依法律行為而取得者，非經登記不生效
      力，民法第758 條定有明文，此項規定並不因不動產為未
      辦理建物所有權第一次登記之建物（即通知之違章建築，
      下或以違建稱之）而有例外。又強制執行法第15條所謂就
      執行標的物有足以排除強制執行之權利者，係指對於執行
      標的物有所有權、典權、留置權、質權存在情形之一者而
      言；占有，依民法第940 條之規定，不過對於物有事實上
      管領之力，自不包含在內，如前所述，原告既非所有權人
      ，自無權提起第三人異議之訴。
  ３、末按實施查封後，債務人就查封物所為移轉、設定負擔或
      其他有礙執行效果之行為，對於債權人不生效力，強制執
      行法第51條第2 項定有明文；又債權人非僅指聲請強制執
      行之債務人而言，即參與分配之債權人亦包括在內。系爭
      房地於相關保全執行事件發函辦理查封登記，而訴外人高
      公司與原告間之讓與行為發生於93年10月12日，係在查
      封後，依前揭規定，對被告等自不生效力。綜上，4 、5
      樓增建部分均為原抵押權效力所及；再者，原告並無取得
      所有權，並無足以排除強制執行之權利，原告之訴為無理
      由。
  ４、是被告一銀聲明：原告之訴駁回。
（二）被告合庫部分：
  １、違建係由原始起造人取得所有權，若違建已交付，則受讓
      人與讓與人間、買受人與出賣人間如無相反之約定，應認
      為讓與人或出賣人已將該違建之事實上處分權，讓與受讓
      人或買受人，但受讓人或買受人尚不能即時取得所有權。
      又依最高法院72年臺上字第3628號判決：「強制執行法第
      15條所謂第三人就執行標的物有足以排除強制執行之權利
      者，係指第三人就執行標的物有所有權、典權、留置權、
      質權存在情形之一者而言，並不包括事實上之占有及處分
      權在內。」，本件原告自訴外人高公司係取得事實上處
      分權而非所有權，依前揭判決，原告提起第三人異議之訴
      ，顯無理由。
  ２、是被告合庫聲明：原告之訴駁回。
（三）被告華南商銀部分
  １、按「不動產物權，依法律行為而取得、設定、喪失及變更
      者，非經登記，不生效力。」民法第758 條定有明文。查
      4 、5 樓增建部分既係未辦理建物所有權第一次登記之建
      物，則訴外人高公司與原告間更不可能向新莊地政依法
      登記，而發生所有權移轉之事實，合先敘明。
  ２、次按訴外人高公司與原告間93年10月12日所立讓與書1
      件，略以高公司為酬謝原告代其處理債務事宜，就前揭
      未辦理保存登記之建物全部（即4 、5 樓增建部分）所有
      權立即移轉予原告所有，並作成93年度北院民公麟字第22
      3259號公證書。惟查本件公證人亦於公證書載明：「．．
      ．本件未辦理保存登記建物之讓與，所有權無法移轉，受
      讓人僅取得債權，已告知請求人等，請求人稱無妨．．．
      」等語，是原告就4 、5 樓增建部分依法無法移轉之事實
      ，應知之甚詳。
  ３、查「強制執行法第15條所謂就執行標的物有足以排除強制
      執行之權利者，係指對於執行標的物有所有權、典權、留
      置權、質權存在情形之一者而言，占有，依民法第940 條
      之規定，不過對於物有事實上管領之力，自不包含在內」
      ，最高法院44年臺上字第721 號判例著有要旨。4 、5 樓
      增建部分係未辦理建物所有權第一次登記之建物，更無可
      能依法向新莊地政辦理所有權移轉登記，原告既未曾合法
      取得所有權，其主張實無足採。
  ４、是被告華銀聲明：原告之訴駁回。
（四）被告中興紡織則未於言詞辯論期日到場，亦未提出準備書
      狀作何聲明或陳述。
四、原告主張被告一銀係相關執行事件之債權人，被告中興紡織
    為併案債權人，被告合庫、華銀係訴外人高公司之假扣押
    債權人，系爭房地為訴外人即相關執行事件債務人高公司
    向被告等貸款之擔保，因高公司無力償債，被告一銀遂於
    93年9 月間聲請以相關執行事件進行強制執行程序，惟系爭
    建物中4 、5 樓增建部分因具有構造上獨立性，高公司遂
    於93年10月12日將4 、5 樓增建部分之所有權讓與原告，以
    作為原告替訴外人高公司處理債務之酬勞，故原告已取得
    4 、5 樓增建部分之所有權，並經公證在案，詎相關保全執
    行事件不察，誤將4 、5 樓增建部分一併於93年11月3 日囑
    託新莊地政查封登記等情，固據其提出系爭土地、建物之登
    記謄本、相關執行事件93年9 月29日通知、囑託測量查封登
    記書、公證書等件欲行為證（見本院卷第7 頁至第14頁），
    惟為被告一銀、合庫、華銀所否認，是原告是否有「足以排
    除強制執行之權利」，實為本件最重要之爭執，合先敘明。
五、按「當事人主張有利於己之事實者，就其事實有舉證之責任
    。」，「第三人就執行標的物有足以排除強制執行之權利者
    ，得於強制執行程序終結前，向執行法院對債權人提起異議
    之訴。」，民事訴訟法第277 條前段、強制執行法第15條前
    段分別定有明文，本件原告係主張其就4 、5 樓增建部分為
    其所有，自應就此有利於己之情事負舉證之責。經查：
（一）原告主張4 、5 樓增建部分係其所有等情，固據其提出公
      證書1 件欲行為證（見本院卷第12頁至第13頁），惟均為
      被告一銀、合庫及華銀所否認。經細繹該公證書中「公證
      之本旨及依據法規」欄位所載：「．．．本件未辦保存登
      記建物之讓與，所有權無法移轉，受讓人（即本件原告）
      僅取得債權，已告知請求人等，請求人稱無妨。．．．」
      等字句，是依上開公證書，並無法證明原告取得其所稱4
      、5 樓增建部分之所有權，更無從排除相關執行事件之就
      4 、5 樓增建部分之執行程序。
（二）次按「不動產物權，依法律行為而取得、設定、喪失及變
      更者，非經登記，不生效力。」民法第758 條定有明文，
      上開規定，並不因不動產為違建而有例外。經查，4 、5
      樓增建部分既係未辦理建物所有權第一次登記之建物，業
      據相關保全執行事件會同新莊地政測量人員至現場就系爭
      建物及4 、5 樓增建部分勘驗及測量明確，並製有測量成
      果圖1 件可稽（見相關保全執行事件卷），且為兩造所不
      爭執，依此以觀，訴外人高公司與原告間自不可能就4
      、5 樓增建部分向新莊地政依法為所有權移轉登記，而發
      生所有權移轉之情事。
（三）原告主張4 、5 樓增建部分在法律上評價為何，應係本件
      重要之關鍵，經查：
  １、4 樓增建部分：
      按所有權人原有建築物之外另行增建者，如增建部分與原
      有建築物無任何可資區別之標識存在，而與之作為一體使
      用者，因不具構造上及使用上之獨立性，自不得獨立為物
      權之客體，原有建築物所有權範圍因而擴張，是以原有建
      築物為擔保之抵押權範圍亦因而擴張（最高法院88年臺上
      字第485 號判決意旨參照）。本件4 樓增建部分係違建，
      業如前所述，而系爭建物之第4 層中，除4 樓增建部分外
      ，尚有面積達752.54平方公尺之已辦理建物所有權第一次
      登記部分（即70建號建物之第4 層部分，下稱4 樓保存登
      記部分），而經本院先後於94年8 月11日及94年11月17日
      2 次至現場勘驗結果，均發現4 樓保存建物與4 樓增建部
      分間並無任何可資區別之標識存在，係作為一體使用，訊
      據證人即於相關保全執行程序進行測量之新莊地政測量人
      員己○○於94年11月17日勘驗期日中證稱：「．．93年11
      月3 日我來測量時，是將4 樓〈包括增建部分〉先全部測
      出，再扣除4 樓辦理建物登記之部分（如附圖〈即相關保
      全執行卷內關於系爭建物4 樓部分之測量成果圖，下同〉
      甲部分）即為4 樓增建而未辦建物登記之部分（如附圖斜
      線及乙部分），之後再就乙部分之相關長度進行測量，之
      所以上述方式測量，是因為現場甲、乙2 部分並無明顯區
      隔（如牆壁區分），後來我們就繪製如附圖之成果圖。」
      等語明確，本院於該勘驗期日尚諭請證人己○○當場以皮
      尺將如附圖A 、B 、C 3 段之長度測量，發現如附圖甲、
      乙2 部分並無明顯區隔等情，均有94年11月17日勘驗筆錄
      在卷可查（見本院卷第126 頁至第128 頁），並有相片數
      幀在卷可稽，復為兩造所不爭執，是4 樓增建部分對於4
      樓保存登記部分言，並不具構造上及使用上之獨立性，自
      不得獨立為物，更無可能單獨成立一所有權、其他法定物
      權、事實上處分權之客體，而70建號建物所有權因4 樓增
      建部分而擴張，是原告主張4 樓增建部分為其所有，自非
      可採。
  ２、5 樓增建部分：
      經核70建號建物，其上並無第5 層部分之記載，其中雖有
      屋頂突出物131.61平方公尺之記載，但與5 樓增建部分經
      測量之面積（296.05平方公尺）相差過大，是5 樓增建部
      分應具備構造上之獨立性，然是否具有構造上之獨立性，
      經查：
    (1)經細繹70建號建物之登記謄本，該建物自地下室起之所有
      樓層全棟均為高公司所有，欲行到達5 樓增建部分，僅
      能以：自1 樓經由70建號建物內之樓梯經過2 至4 樓，
      再行到達5 樓，或以自1 樓以搭乘70建號建物內之電梯
      經過2 至4 樓，再自4 樓改行樓梯到達5 樓等2 方式始足
      為之，此有勘驗筆錄2 件在卷可查（見本院卷第67頁至第
      69頁、第126 頁至第128 頁），是5 樓增建部分之進出均
      須經設置於70建號建物1 至4 樓內之電梯、貨梯、樓梯及
      1 樓大門、廠房出入，並無其他獨立之出入口，是5 樓增
      建部分並無使用上之獨立性甚明。
    (2)原告雖復主張：5 樓增建部分先前曾由是高公司法定代
      理人高誠龍（原名高清腦）之女兒、女婿居住使用等情，
      欲執為具有使用上獨立性之證明，惟均為被告一銀、合庫
      、華銀所否認。經查，5 樓增建部分內固隔成數間房間，
      並有廚房、櫃子在其內，然不能遽以表示5 樓增建部分係
      前曾供高公司法定代理人之女兒、女婿居住使用，且原
      告就此主張並未為何舉證；縱以其此部分之主張為真，惟
      高公司法定代理人之女兒、女婿之所以得使用5 樓增建
      部分，亦係出於其等與所有人高公司法定代理人有極為
      親密之親屬關係所致，亦難以此即認5 樓增建部分具有使
      用上之獨立性。
    (3)原告雖復主張：系爭建物1 至4 樓曾是高公司、高製
      衣廠股份有限公司（下稱高製衣廠公司）公司作為百貨
      、工廠、倉儲、辦公室使用，原先系爭建物1 至3 樓是高
      製衣廠公司租賃使用至93年底等情，惟亦為被告一銀、
      合庫及華銀所否認，原告此部分之主張，亦未提出任何證
      據以資證明，且細繹高公司、高製衣廠公司之法定代
      理人均為高誠龍，有該2 公司之高公司變更事項卡、高
      製衣廠公司基本查詢資料附卷可稽（見相關保全執行事
      件卷、本院卷第145 頁），是系爭建物既為高公司所有
      ，該公司如何運用系爭建物（或單獨供高公司自用，或
      出租與該公司相關企業即高製衣廠公司使用）均係其權
      利行使之自由，縱以原告此部分之主張為真，亦無法推論
      5 樓增建部分具有使用上之獨立性。
（四）繼按「實施查封後，債務人就查封物所為移轉、設定負擔
      或其他有礙執行效果之行為，對於債權人不生效力。」，
      強制執行法第51條第2 項定有明文。查系爭房地係被告合
      庫於93 年1月7 日經相關保全執行事件發函新莊地政辦理
      查封登記完竣之事實，業經本院調取相關保全執行事件全
      卷核對無訛，而訴外人高公司與原告間就4 、5 樓增建
      部分之讓與行為係發生於93年10月12日，係在系爭房地查
      封後，是依上開規定，對被告等自不生效力。
（五）再按強制執行法第15條所謂第三人就執行標的物有足以排
      除強制執行之權利者，係指第三人就執行標的物有所有權
      、典權、留置權、質權存在情形之一者而言，並不包括事
      實上之占有及處分權在內（最高法院72年臺上字第3628號
      判決意旨參照）。本件縱令原告就4 、5 樓增建部分自高
      公司取得權利，依據最高法院之歷來見解，因4 、5 樓
      增建部分並未辦理建物所有權第一次登記，是原告所取得
      者僅係事實上之處分權，參諸前揭說明，就4 、5 樓增建
      部分言，並無取得足以排除強制執行之權利。
六、綜上所述，本件原告諸項主張均非有理，被告等之抗辯洵屬
    有據，從而，原告依據強制執行法第15條前段之規定，提起
    本件第三人異議之訴，為無理由，自應予以駁回。
七、訴訟費用負擔之依據：民事訴訟法第78條。
中　　華　　民　　國　　94　　年　　12　　月　　21　　日
                  民事第二庭法　官　鍾啟煌
以上正本係照原本作成
如對本判決上訴，須於判決送達後20日內，向本院提出上訴狀，
上訴臺灣高等法院（應按他造人數提出繕本）。
中　　華　　民　　國　　94　　年　　12　　月　　22　　日
                            書記官　李威賜
